【裁判字號】    99,訴,213
【裁判日期】    990319
【裁判案由】    返還不當得利
【裁判全文】
臺灣臺北地方法院民事判決               99年度訴字第213號
原      告  臺北縣政府
法定代理人  甲○○
訴訟代理人  南雪貞律師
複  代理人  陳佳雯律師
被      告  富士濾器製造股份有限公司
法定代理人  乙○○
上列當事人間返還不當得利事件，本院於民國99年2月25日言詞
辯論終結，判決如下：
    主  文
被告應給付原告新臺幣伍拾萬柒仟貳佰貳拾元，及自民國九十
三年五月一日起至清償之日止，按週年利率百分之五計算之利息
。
訴訟費用由被告負擔。
本判決於原告以新臺幣壹拾捌萬元為被告供擔保後，得假執行。
但被告如於假執行程序實施前以新臺幣伍拾萬柒仟貳佰貳拾元
為原告預供擔保，得免為假執行。
    事實及理由
壹、程序部分：
一、按訴狀送達後，原告不得將原訴變更或追加，但基礎事實同
    一者，不在此限，民事訴訟法第255條第1項第2款定有明文
    。本件原告民國98年9月8日民事起訴狀所載之訴訟標的原為
    不當得利法律關係（見98年度訴字第1942號卷第3頁），嗣
    於99年1月8日變更訴訟標的為民法第259條第1款、第2款（
    見98年度審訴字第6472號卷第29頁），經核原告前後聲明請
    求之基礎事實同一，且訴訟資料得以援用，依法應予准許，
    合先敘明。
貳、實體部分：
一、原告起訴主張：
  (一)原告轄下水利局於91年間受經濟部水利署第十河川局之委託
    ，依土地徵收條例第11條規定，召開臺北縣新莊市○○段38
    9之2地號土地（下稱系爭土地）用地取得協調會，會中獲得
    含被告在內之該地號土地全部所有人同意，由原告以當年度
    公告現值加四成價購被告所有土地（權利範圍1/5），被告
    於93年5月1日為領款日領訖土地價款新臺幣53萬7220元，即
    負有移轉登記上揭土地所有權予原告之義務，詎被告並未會
    同原告辦理土地所有權移轉登記，而於97年4月1日將其所有
    之上開土地（權利範圍1/5）以買賣為原因，移轉登記予訴
    外人石宏裕（下稱石宏裕），石宏裕再於97年4月2日出售予
    訴外人葉廷欽（下稱葉廷欽），並於97年4月11日辦妥所有
    權移轉登記，被告就其依兩造間買賣契約關係所應負移轉系
    爭土地所有權之給付義務已構成嗣後給付不能之情形，且該
    給付不能之情形係可歸責於被告，原告自得依民法第256條
    之規定，解除兩造間買賣契約關係，並依第259條第1款、第
    2 款之規定，請求被告返還所受領價金53萬7220元，及自受
    領之日即93年5月1日起至清償之日止按週年利率5％計算之
    利息。
  (二)為此聲明：
    1.被告應給付原告53萬7220元，及93年5月1日起至清償之日
      止按週年利率5％計算之利息。
    2.願供擔保請准宣告假執行。
二、被告則抗辯以：
  (一)被告公司原由訴外人許琛（下稱許琛）實際經營，許琛於93
    年間3度中風後，被告公司相關事務改由訴外人乙○○（下
    稱乙○○）處理，原告所屬公務人員於被告領得53萬7220元
    價金後，遲未通知被告辦理所有權移轉登記相關事宜，乙○
    ○亦不知被告有同意出售土地予原告並已領取上揭價金一事
    ，遂代表被告於96年8月9日與周榮欽簽訂土地買賣契約書，
    以15萬元之代價將上揭土地出售予周榮欽，嗣後再由周榮欽
    轉售予他人，是本件原告所屬公務人員於處理上揭土地過戶
    事宜明顯有重大疏失，況被告與周榮欽所簽定土地買賣契約
    書第5條第6項約定「雙方同意辦理移轉登記過程中，經查證
    政府已徵收（函協議價購）或所有權人已領取補償費用，致
    無法核發公共設施保留地證明時，本契約之乙方應即將已收
    價金無息全數返還甲方，本契約同時即告解除」等語，足見
    被告就其所負移轉系爭土地所有權予原告之給付義務已並無
    所謂陷於給付不能之情形，原告主張解除契約並請求被告返
    還所受領價金，顯無理由。
  (二)為此聲明：
    1.原告之訴及假執行之聲請均駁回。
    2.如受不利判決，願供擔保請准宣告免為假執行。
三、原告轄下水利局於91年間受經濟部水利署第十河川局之委託
    ，依土地徵收條例第11條規定，召開臺北縣新莊市○○段38
    9之2地號土地用地取得協調會，會中獲得包含被告在內之該
    地號土地全部所有人之同意，由原告以當年度公告現值加四
    成價購被告所有土地（權利範圍1/5），被告已於93年5月1
    日領訖土地價款53萬7220元，後被告於97年4月1日將其所有
    之上開土地（權利範圍1/5）以買賣為原因，移轉登記予石
    宏裕，石宏裕再於97年4月2日出售予訴外人葉廷欽，並於97
    年4月11日辦妥所有權移轉登記，原告曾以98年7月1日北府
    水工字第0980526322號函，通知被告及葉廷欽於98年7月14
    日配合辦理土地買賣簽約事宜，另以98年8月21日北府水工
    字第0980687155號函，函請被告儘速償還已領取之土地價款
    等情，有系爭領據（見98年度訴字第1942號卷第5頁）、切
    結書（見98年度訴字第1942號卷第6頁）、塔寮坑溪建國橋
    下游整治工程用地價購補償地價清冊（見98年度訴字第1942
    號卷第7、8頁）、土地建物查詢資料（見98年度訴字第1942
    號卷第11頁）、異動索引查詢資料（見98年度訴字第1942號
    卷第12、13頁）、原告98年7月1日北府水工字第0980526322
    號函（見98年度訴字第1942號卷第14頁）、原告98年8月21
    日北府水工字第0980687155號函（見98年度訴字第1942號卷
    第15頁）等資料附卷足憑，並為兩造所不爭執，堪信為真實
    。
四、原告主張被告依兩造間買賣契約法律關係所負移轉系爭土地
    所有權之給付義務已並陷於給付不能，且可歸責於被告，爰
    依民法第256條之規定，解除兩造間買賣契約關係，並依第
    259條第1款、第2款之規定，請求被告返還所受領價金53萬
    7220元，並自受領之日起加計法定遲延利息等情，為被告所
    否認，並以上詞抗辯。是本件之爭點厥為：被告是否嗣後給
    付不能？被告受領價購款之法律原因是否繼續存在？若不存
    在，被告應否如數返還價購款？應否加計自受領價購款翌日
    起之法定利息？茲分述如下：
  (一)按「物之出賣人固有使買受人取得該物所有權之義務，惟買
    賣契約成立後，出賣人為二重買賣，並已將該物所有權移轉
    於後之買受人者，移轉該物所有權於原買受人之義務即屬不
    能給付，原買受人對於出賣人僅得請求損害賠償，不得請求
    為移轉該物所有權之行為」，有最高法院30年台上字第1253
    號判例可資參照。經查，被告於93年5月1日領訖土地價款53
    萬7220元後，已於97年4月1日將其所有之上開土地（權利範
    圍1/5）以買賣為原因，移轉登記予石宏裕，石宏裕再於97
    年4月2日出售予葉廷欽，並於97年4月11日辦妥所有權移轉
    登記等情，已如前述，縱被告與周榮欽所簽定土地買賣契約
    書第5條第6項約定「雙方同意辦理移轉登記過程中，經查證
    政府已徵收（函協議價購）或所有權人已領取補償費用，致
    無法核發公共設施保留地證明時，本契約之乙方應即將已收
    價金無息全數返還甲方，本契約同時即告解除」等情（見98
    年度審訴字第6472號卷第34頁），惟查，原告並非上揭買賣
    契約之當事人，基於債之關係相對性原則，該賣賣契約對原
    告自不發生任何效力，且周榮欽迄今猶未將上揭土地所有權
    移轉登記予被告，嗣後更於97年4月11日以買賣為原因將上
    揭土地所有權移轉登記予葉欽廷，堪認原告主張被告依兩造
    間買賣契約法律關係所負移轉系爭土地所有權之給付義務確
    實已陷於給付不能，且該給付不能之情形係可歸責於被告一
    節，應屬可採。
  (二)再按「因可歸責於債務人之事由，致給付不能者，債務人得
    請求賠償損害。」、「債權人於有民法第226條之情形時，
    得解除其契約。」、「契約解除時，當事人雙方回復原狀之
    義務，除法律另有規定或契約另有訂定外，依左列之規定：
    一由他方所受領之給付物，應返還之。二受領之給付為金錢
    者，應附加自受領時起之利息償還之。」，民法第226條第1
    項、第256條、第259條第1款、第2款定有明文，而「債權人
    於有民法第226條之情形時，得解除契約，為同法第256條所
    明定，依本條規定之意旨，被上訴人自毋庸為定期催告即得
    解除契約。其請求上訴人償還當時受領之價金及其法定遲延
    利息，難謂不當。」，亦最高法院67年台上字3701判例可資
    參照。本件被告依兩造間買賣契約法律關係所負移轉系爭土
    地所有權之給付義務既已陷於給付不能，且可歸責於被告，
    依上揭說明，原告自毋庸為定期催告即得解除系爭買賣契約
    ，並請求被告償還當時受領之價金53萬7220元及自受領時起
    加計法定遲延利息，從而原告所為上揭主張，自屬可採。
五、綜上所述，原告依民法第256條之規定，解除兩造間買賣契
    約關係，並依第259條第1款、第2款之規定，請求被告返還
    所受領價金53萬7220元，及自受領之日即93年5月1日起至清
    償之日止按週年利率5％計算之利息，為有理由，應予准許
    。
六、兩造均陳明願供擔保，以代釋明，聲請宣告假執行或免為假
    執行，經核均與法律規定相符，爰分別酌定相當之擔保金額
    予以准許。
七、至兩造其餘之攻擊防禦方法及證據資料，經本院斟酌後，認
    為均不足以影響本判決之結果，自無一一詳予論述之必要，
    附此敘明。
八、據上論結，本件原告之訴為有理由，依民事訴訟法第78條、
    第390條第2項、第392條決判如主文。
中    華    民    國    99    年    3     月    19    日
                  民事第二庭    法  官  李家慧
以上正本係照原本作成。
如對本判決上訴，須於判決送達後20日內向本院提出上訴狀。
中    華    民    國    99    年    3     月    19    日
                                書記官  康翠真

司法院資訊處製作；財團法人民間司法改革基金會備份。
